【裁判字號】    90,上更(一),289
【裁判日期】    901102
【裁判案由】    懲治盜匪條例
【裁判全文】
臺灣高等法院臺南分院刑事判決          九十年度上更(一)字第二八九號     Ｇ
      上  訴  人
      即  被  告  丁  ○  ○
      指定辯護人  本院公設辯護人  乙  ○  ○
右上訴人因懲治盜匪條例案件，不服臺灣臺南地方法院八十九年度重訴字第一八號中
華民國八十九年十月十三日第一審判決（起訴案號：臺灣臺南地方法院檢察署八十九
年度營偵字第七四八號，併辦案號：八十九年營偵字第一四六四號），提起上訴，本
院判決後經最高法院發回更審，本院判決如左：
      主      文
原判決撤銷。
丁○○共同連續意圖為自己不法所有，以強暴、脅迫致使不能抗拒而取他人之物，處
有期徒刑拾年。
扣案之膠帶一袋沒收。
      事      實
一、劉正男（同案被告經原審法院通緝中）與甲○○係普通朋友關係，劉正男因知悉
    甲○○現為單身且經濟情況良好，遂心生歹念，於民國（下同）八十九年五月十
    九日晚上，夥同丁○○至其友人處與甲○○共同飲酒聊天，並於飲酒途中二人共
    同藉故離開，而劉正男與丁○○二人則共同基於概括犯意聯絡，為自己不法所有
    之意圖，由劉正男攜帶剪刀乙把、丁○○購買綑綁用之膠帶乙捲，一同至甲○○
    位在台南縣新營市○○街二十二號三樓之一住處之樓梯間埋伏等候甲○○回家，
    嗣於同年月二十日凌晨二時五十分許，甲○○返回住處三樓樓梯間時，先由丁○○以手勒住甲○○之脖子、嘴巴致使甲○○無法動彈不能抗拒，復由劉正男持剪
    刀搜取甲○○住處之鑰匙後開門進入甲○○家中，並由丁○○以膠帶將甲○○綑
    綁，而劉正男則恐嚇甲○○需拿出新台幣（下同）十五萬元並毆打甲○○，因甲○○一時無法拿出上開金錢，劉正男與丁○○見狀遂開始搜索甲○○之住處，而
    強行將甲○○所有手提珠寶箱中之現金八千元及甲○○身上之金項鍊乙條、十八
    Ｋ金手環乙個、行動電話一支取走，劉正男見所得財物不多，即揚言要縱火燒死
    甲○○，將甲○○放置在床上，劉正男並令無殺人犯意聯絡之丁○○一同撕衛生
    紙堆置在甲○○所在處周圍。之後劉正男即外出，回來時手持以寶特瓶裝之汽油
    ，將汽油潑灑至甲○○身上及屋內供助燃用置放於甲○○四周之衛生紙等物，並
    要求甲○○交出提款卡、印章、存摺等物品，繼而又命丁○○外出購買膠帶，以
    便進一步綑綁甲○○，然因甲○○無法交出上開物品，劉正男隨即點火焚燒甲○○，並與在樓下等候之丁○○一同逃逸。嗣因甲○○奮力掙脫身上綑綁之膠帶報
    警，始倖免於死，丁○○則分得二千元及行動電話一具。劉正男與丁○○逃逸後
    ，承接上開共同意圖為自己不法所有之概括犯意聯絡，旋於同日上午六時四十分
    許，至丙○○所經營位在台南縣柳營鄉○○路二一二號「柳營廣告」社內，以佯
    稱刊登廣告為由，誘騙丙○○駕駛車號ＴＤ－四三七一號之廣告車，並指示丙○○遵循方向沿柳營鄉○○路南往北方向行駛，進入新營市○○路右轉建業路與和
    平路交岔路口時，劉正男指示丙○○停車，由劉正男下車至該巷口處騎乘乙部車
    號不詳之重機車在前引導，沿建業路行駛右轉太子路行駛至該路「新營變電所」
    前約二百公尺處一家民營計程車行，劉正男停車即進入該車行約十五分鐘許，即
    乘座不詳姓名男子所駕駛不詳車號之自小客車，復在前引導，於同日七時許，行
    至台南縣新營市○○○街「萬姓公婆廟」前，由劉正男持預藏之剪刀控制丙○○
    不得聲張，而丁○○則以徒手毆打丙○○頭部三下，並將車內之鑰匙取下，丙○○見狀，乃趁隙由車內往車外跳出逃逸，惟被劉正男及丁○○二人抱住雙方發生
    扭打，致引起劉正男及丁○○不滿，生心中憤怒，劉正男持剪刀作勢欲刺傷丙○○，之後又經丙○○脫逃，復又被劉正男及丁○○抓住，丁○○則以手臂勒住丙○○之脖子及摀住其嘴巴，並將其按壓在地上，致使不能抗拒，由劉正男著手強
    行取走丙○○身上頸部之金項鍊、手鍊各乙條，及手錶乙只（計約價值七萬一千
    元），與皮包內七千元後，即乘座該計程車逃逸，惟劫取丙○○部分，丁○○未
    分得任何財物。迨於同年月二十二日十六時許，為警循線於台南縣新營市○○街
    四六巷三弄五號查獲丁○○，始查悉上情，並扣得劫自甲○○處之行動電話乙具
    及一千二百五十七元，餘款七百四十三元則已花用費失。
二、案經甲○○、丙○○訴由台南縣警察局新營分局報告台灣台南地方法院檢察署檢
    察官偵查起訴。
      理      由
一、強劫被害人甲○○財物部分：
    右揭強劫財物之事實，迭據上訴人即被告丁○○於警訊及偵審中坦承不諱，核與
    被害人甲○○、丙○○指訴之情節相符，復有案發現場照片十二張、膠帶一袋及
    贓物認領保管單一紙可資佐證，被告犯行堪以認定。
二、強劫被害人丙○○財物部分：
（一）訊據被告丁○○固對其有拔取被害人丙○○所有之汽車鑰匙，並對被害人丙○○施暴等情坦認不諱，惟矢口否認有何強盜犯行，辯稱：係因同案被告劉正男
      懷疑被害人丙○○偷其發電機，而帶丙○○至上開現場係為質問並要求賠償云
      云。
（二）惟查：
      1.右揭事實，業據被害人丙○○於警訊及原審法院訊問時指訴綦詳，核與被告
        丁○○於警訊時所供述之行經路線、與同案被告劉正男所分擔實施的強暴手
        法及所得財物等細節均相吻合。雖被告丁○○以伊係因同案被告劉正男懷疑
        被害人丙○○偷其發電機，而帶丙○○至上開現場係為質問並要求賠償云云
        置辯。然果若被告僅係為質問被害人丙○○有關發電機賠償事宜，渠等只需
        前往丙○○處質問即可，何需大費周章先向被害人丙○○佯稱有廣告委託其
        製作，而將其從台南縣柳營鄉帶至台南縣新營市質問之理？
      2.被告丁○○與同案被告劉正男二人甫強盜被害人甲○○財物，旋即於同日共
        同對被害人丙○○施以暴行，二次強暴方法如出一轍，衡情被告丁○○受同
        案被告劉正男指示之際，焉有可能不知同案被告劉正男有不法意圖之理？
      3.被告丁○○於警訊時係基於其自由意志下所為連續陳述，按諸經驗法則，案
        發時之供述較少權衡利害得失或受他人干預，比之事後翻異之詞，自較可信
        ，被告前開所辯，顯係臨訟飾卸之詞，委無可採。
（三）綜上所述，被告前揭所辯顯係事後飾卸之詞，委無足採。本件事證已臻明確，
      被告犯行堪以認定。
三、核被告丁○○與同案被告劉正男共同強劫被害人甲○○、丙○○財物，所為係犯
    懲治盜匪條例第五條第一項、第一款之強劫財物罪，公訴人認係犯同條例第二條
    第二項、第一項第六款、第七款之罪，尚有未洽，應予變更。被告丁○○與同案
    被告劉正男二人就上開犯行間，有犯意聯絡及行為分擔，為共同正犯。其先後二
    次犯行，時間緊接，犯罪構成要件相同，顯係基於概括之犯意反覆為之，應依連
    續犯之規定論以一罪。被告丁○○與同案被告劉正男強盜被害人丙○○之犯行，
    雖未為起訴書所論列，惟此與前揭論罪部分為連續犯，屬裁判上一罪之同一案件
    ，為起訴效力所及，本院依法自應予以審究。
四、原審以被告罪證明確，予以論罪科刑，固非無見，惟同案共犯劉正男並未持用剪
    刀刺傷被害人丙○○，僅係於上開時地作勢欲刺傷丙○○，業經丙○○於八十九
    年六月十三日在新營分局警訊時供述明確（新營分局警訊卷第一、二頁），被害
    人丙○○於本院前審調查時復供稱其傷劫係跑時跌倒擦傷的（本院上訴卷第五十
    七頁），再參以被害人提出之診斷書，其大腿並無任何傷痕，則原審認同案共犯
    劉正男持剪刀刺傷丙○○之大腿，尚與事實不符，又就被害人甲○○部分，被告
    僅參與強劫財物行為，並未參與放火及殺人未遂犯行（理由詳後述），原判決認
    被告就被害人甲○○部分係以一行為觸犯放火未遂與強劫而故意殺人未遂即有未
    洽。被告上訴否認強劫被害人丙○○財物固不足取，惟原判決既有可議，自應由
    本院予以撤銷改判，爰審酌被告前無不良前科，智識淺薄，然猶年富力強，不思
    勤勉向上安份守己，竟好逸惡勞，僅因一時貪念誤蹈法網，斟諸當時被告尚且於
    應被害人要求下為其撕開嘴巴及眼睛之膠布等情，業據被害人甲○○陳明在卷等
    一切情狀，量處有期徒刑拾年以資懲戒。扣案之膠帶一袋，為被告與同案被告劉
    正男所有供犯強劫財物罪所用之物，併依法宣告沒收。至於被告丁○○與同案被
    告劉正男共同為上開二件盜匪犯行所得財物，除其中被告丁○○盜匪所分得剩餘
    之行動電話一支、一千二百五十七元部分，業經扣案並發還予被害人甲○○，有
    贓物認領保管單一紙存卷可考，被告丁○○供稱其強盜被害人甲○○部分共分得
    二千元及行動電話一支，扣除餘款部分已自行花用，而強盜被害人丙○○部分則
    未分得分文，其餘所獲財物均供同案被告劉正男變賣花用，爰不另為發還之諭知
    。
五、公訴意旨另以：共同被告劉正男見強劫甲○○財物不多，即揚言要縱火燒死甲○○，並與被告丁○○先後外出購買汽油及膠帶，以便綑綁焚燒甲○○，而劉正男
    於購買汽油回來後，先將汽油潑灑倒在甲○○身上及屋內，並要求甲○○交出提
    款卡、印章、存摺等物品，然因甲○○無法交出上開物品，劉正男隨即點火焚燒
    甲○○，並與丁○○一同逃逸，而甲○○則奮力掙脫身上綑綁之膠帶報警，始倖
    免於死，因認丁○○另犯有懲治盜匪條例第二條第二項、第一項第六款、第七款
    之強劫而故意殺人未遂罪嫌云云。
六、訊之被告丁○○堅決否認有與同案被告劉正男有何縱火、殺人未遂之犯意聯絡，
    辯稱：本件強盜犯行係由被告劉正男主導，伊僅係聽命行事而已。又同案被告劉
    正男另行起意潑汽油燒被害人，並未事先與伊商量，伊對此一部分犯行全不知情
    亦未參與，劉正男外出買汽油及放火燒被害人甲○○係其個人臨時起意等語。經
    查被告自警訊時起即否認有參與放火及殺人未遂。雖被告丁○○確有幫忙拆灑衛
    生紙在被害人甲○○四周圍，且當同案被告劉正男將汽油潑灑在被害人甲○○身
    上之際，被告丁○○在場目睹經過之事實，業據被告丁○○供認屬實，核與被害
    人甲○○於原審法院訊問時所具體指述：「衛生紙是劉正男先拆後來叫丁○○也
    一起拆來灑，並將我棉被拿出放在我身邊」；伊被潑汽油時確定被告丁○○、劉
    正男二人均有在場，但不知由何人下手，在向伊潑完汽油後有聽到同案被告劉正
    男叫被告丁○○將伊的東西拿下樓處理等情節相符合，然被害人甲○○於原審供
    述：伊隱約可自眼睛下面看到三人行，後來劉正男出去，伊要求丁○○讓伊尿
    尿，並將伊眼睛及嘴巴之膠帶撕開，伊見床上舖滿衛生紙，伊知（劉正男）要伊
    死，因劉正男之前搜不到錢有說要將伊從樓上丟下去，期間也有叫丁○○幫忙撕
    衛生紙，後來劉正男進來罵丁○○為何將伊放開，重新又將伊綁的很緊，並拿汽
    油給伊聞，並恐嚇伊知道是何味道‧‧‧伊不知何人點火，但伊知道有人出去，
    但沒有進來，伊最後只聽劉正男說等人來救你，後來就沒有聽到進來的聲音‧‧
    ‧劉正男回來給伊聞（汽油）時，丁○○有詢問是要做何用途，劉正男稱是要「
    恐嚇用等語（原審卷廿六至廿八頁），可知以言語表示要甲○○死者為劉正男，
    被告於劉正男外出購買汽油時曾應甲○○要求將之鬆綁致遭劉正男回來發現予以
    斥責，被告並詢問劉正男汽油做何用途，劉正男告以係做恐嚇之用等語，被害人
    甲○○於原審復供稱：潑完汽油後，劉正男叫丁○○將伊東西拿下樓處理等語，
    綜合觀之，點火者為劉正男，且點火時丁○○已依劉正男囑咐先行下樓等候，難
    認丁○○有放火及殺人未遂之犯意聯絡，應認不能證明丁○○有此部分犯行，因
    公訴人認與有罪部分有結合犯及想像競合犯關係，爰不另為無罪之諭知。
據上論結，應依刑事訴訟法第三百六十九條第一項前段、第三百六十四條、第二百九
十九條第一項前段、第三百條、懲治盜匪條例第五條第一項第一款、第八條、刑法第
二十八條、第五十六條、第三十八條第一項第二款，判決如主文。
本案經檢察官蘇南桓到庭執行職務。
中    華    民    國      九十      年      十一      月        二      日
                  臺灣高等法院臺南分院刑事第二庭
                                      審判長法官  游    明    仁
                                            法官  陳    清    溪
                                            法官  蘇    重    信
右正本證明與原本無異。
如不服本判決，應於判決送達後十日內向本院提出上訴狀，其未敘述理由者並應於提
出上訴狀後十日內向本院補提理由書（應附繕本)。
                                      法院書記官  李    珍    鳳
中    華    民    國      九十      年      十一      月        六      日
附錄：本判決論罪科刑法條：
懲治盜匪條例第五條：
有左列行為之一者，處無期徒刑或七年以上有期徒刑：
一  意圖為自己或第三人不法所有，以強暴、脅迫、藥劑、催眠術或他法
    ，致使不能抗拒而取他人之物或使其交付者。
二  發掘墳墓而盜取殮物者。
三  藏匿或包庇盜匪者。


司法院資訊處製作；財團法人民間司法改革基金會備份。
